ACORDAO-COMPLETO-2326981

ACÓRDÃO 1910/2019 ATA 30/2019 - PLENÁRIO

VISTOS, relatados e discutidos estes autos que tratam de representação formulada pela Juíza Titular da 1ª Vara Federal da Seção Judiciária do Amazonas, Jaiza Maria Pinto Fraxe, sobre possíveis irregularidades ocorridas na Concorrência 114/2013, promovida pela Amazonas Distribuidora de Energia S.A. (Adesa) , para prestação de serviços jurídicos;
ACORDAM os Ministros do Tribunal de Contas da União, reunidos em Sessão de Plenário, ante as razões expostas pelo Relator, em:
9.1 considerar parcialmente procedente a presente representação;
9.2 acatar as razões de justificativa apresentadas pelos Srs. Pedro Carlos Hosken Vieira (XXX.356.476-XX) , Marco Aurélio Madureira da Silva (XXX.695.816-XX) e Thiago Flores dos Santos (XXX.624.522-XX) , e pelas Sras. Luciana Cristina Rodrigues (XXX.959.112-XX) e Andressa Veronique Pinto Gusmão de Oliveira (XXX.586.702-XX) ; 
9.3 dar ciência deste acórdão ao representante e à Amazonas Distribuidora de Energia S.A. (Adesa) ; e
9.4 arquivar os autos.

Representação acerca de possíveis irregularidades em licitação para contratação de serviços advocatícios.

Amazonas Distribuidora de Energia S.A. (Adesa).

3. Interessado: Jaiza Maria Pinto Fraxe, Juíza Titular da 1ª Vara Federal da Seção Judiciária do Amazonas.
3.2. Responsáveis: Andressa Veronique Pinto Gusmão de Oliveira (XXX.586.702-XX); Luciana Cristina Rodrigues (XXX.959.112-XX); Marcos Aurélio Madureira da Silva (XXX.695.816-XX); Pedro Carlos Hosken Vieira (XXX.356.476-XX); Thiago Flores dos Santos (XXX.624.522-XX).

13.1. Ministros presentes: José Mucio Monteiro (Presidente), Walton Alencar Rodrigues, Benjamin Zymler, Raimundo Carreiro, Ana Arraes, Bruno Dantas e Vital do Rêgo (Relator).
13.2. Ministro-Substituto convocado: Augusto Sherman Cavalcanti.
13.3. Ministros-Substitutos presentes: André Luís de Carvalho e Weder de Oliveira.

VITAL DO RÊGO

Trata-se de representação autuada a partir de documentação encaminhada pela Sra. Jaiza Maria Pinto Fraxe, Juíza Titular da 1ª Vara Federal da Seção Judiciária do Amazonas, que versa sobre possíveis irregularidades na Concorrência 114/2013, promovida pela Amazonas Distribuidora de Energia S.A. (Adesa) , com vistas à contratação de escritório de advocacia.
A então Secex/AM elaborou a instrução de peça 139, a seguir transcrita com os ajustes de forma pertinentes, cujas conclusões foram endossadas pelos titulares da unidade (peças 140/141) :
HISTÓRICO
Após proposta da instrução inicial (peça 5) , despacho do Sr. Ministro-Relator (peça 7) determinou o conhecimento da representação e a realização de oitiva da Adesa e do escritório de advocacia Tostes e De Paula, além de diligência para obtenção de esclarecimentos e de documentos da Adesa.
Expedidas as diligências e as oitivas (peças 9 a 11) , depois das respectivas prorrogações solicitadas (peças 19 e 22) e deferidas (peça 20 e 23) , chegaram a esta Secex as respostas da Adesa (peças 30 a 36) e do escritório de advocacia ouvido (peças 40 a 63) .
Com fulcro na documentação encaminhada, instrução precedente (peça 65) propôs a realização das seguintes audiências:
	a) Sr. Marco Aurélio Madureira da Silva (CPF XXX.695.816-XX) , Diretor-Presidente da Amazonas Distribuidora de Energia S. A. em 2013 e 2014, por ter dispensado indevidamente licitação (com base no art. 24, IV, da Lei de Licitações) , a pretexto de situação emergencial, prologando por mais do que os 180 dias previstos no aludido diploma legal a contratação direta, ao invés de adotar medidas tempestivas e eficazes com vistas a superar a situação enfrentada por via legalmente prevista como regra (Lei 8.666/1993, arts. 1º e 3º) ;
	b) Srs. Marco Aurélio Madureira da Silva (CPF XXX.695.816-XX) , Radyr Gomes de Oliveira (CPF XXX.281.152-XX) e Antônio Carlos Faria de Paiva (CPF XXX.893.746-XX) , Diretores-Presidentes da Amazonas Distribuidora de Energia S.A., por não terem supervisionado diligentemente (culpa in vigilando) e terem deixado de providenciar tempestivamente a adequada fiscalização do Contrato OC 91.796/2014, contrariando os princípios da moralidade, eficiência, razoabilidade e supremacia do interesse público e a Lei 8.666/1993 (art. 30, caput II e §10 e arts. 66, 67, 72, 76, 77, 78, I) ;
	c) Sra. Priscila Soares Feitoza (CPF XXX.069.502-XX) e do Sr. Ediney Costa da Silva (CPF XXX.564.742-XX) , respectivamente gerente e fiscal do Contrato OC 91.796/2014, por exercerem com diligência abaixo da esperada a necessária fiscalização para a qual foram designados, contrariando os princípios da moralidade, eficiência, razoabilidade e supremacia do interesse público e a Lei 8.666/1993 (art. 30, caput, II e § 10 e arts. 66, 67, 72, 76, 77, 78, I) .
Ainda, esta unidade técnica propôs determinar à Adesa:
	a) apurar a forma como o escritório Tostes e De Paula vem executando esse contrato, aplicando as sanções eventualmente cabíveis;
	b) iniciar a adoção das medidas necessárias à não renovação do ajuste danoso, sem solução de continuidade, de modo a evitar a ocorrência de novas contratações emergenciais indevidas.
Em voto proferido (peça 72) , o Exmo. Ministro Vital do Rêgo, Relator deste processo, dissentiu parcialmente da proposta supramencionada, acrescentando imputação de responsabilidade ao Sr. Pedro Carlos Hosken Vieira, Diretor-Presidente antecessor. Entendeu, ainda, o Exmo. Ministro que, no momento, não cabiam as audiências das letras "b" e "c" do item 4 desta instrução.
6.1.	O Relator submeteu seu voto ao Plenário, sendo deliberado nos termos do Acórdão 532/2016-TCU-Plenário, Rel. Min. Vital do Rêgo (peça 71) , conforme excerto abaixo:
9.1 conhecer, com fulcro nos arts. 235 e 237, VII, do RITCU, a presente representação; 
9.2 promover, com fulcro no art. 250, inciso IV, do RI/TCU, a audiência dos Srs. Pedro Carlos Hosken Vieira (CPF XXX.356.476-XX) e Marco Aurélio Madureira da Silva (CPF 154.695.816- 91) , Diretores-Presidentes da Adesa, em 2012 e 2013, respectivamente, para que apresentem razões de justificativa para as contratações emergenciais relativas ao período de 2012, com o escritório Adair Moura Advogados Associados, a 2013 (Contratos 86.907/2013 e 89.417/2013, com o escritório Portela Advogados Associados) , ante o longo tempo decorrido desde o início da licitação em 2009 até a contratação que adveio da licitação de 2013 evidencia indícios de inércia e morosidade na adoção de providências para solução do caso; 
9.3 determinar à Adesa que: 
9.3.1 certifique-se, antes da renovação do Contrato OC 91.796/2014, de que os profissionais que estejam atuando na prestação dos serviços têm qualificação em consonância com o item 10.2.3 do edital da Concorrência 114/2013, bem assim em conformidade com aquelas declinadas para os profissionais elencados na planilha comercial da contratada; 
9.3.2 adote, em caso de eventual descumprimento do referido contrato, as providências necessárias à aplicação das sanções contratuais pertinentes; 
9.3.3 somente proceda a renovação do aludido contrato em caso de regular execução contratual; 
9.3.4 informe a este Tribunal, no prazo de 30 (trinta) dias, os resultados apurados a partir das providências acima; 
9.3.5 encaminhe a este Tribunal, no prazo de 15 (quinze) dias, cópia do contrato de prestação de serviços advocatícios relativos ao período de 2009 até a data da celebração da contratação emergencial do escritório Adair Moura Advogados Associados, acompanhada do respectivo processo licitatório;
9.3.6 fundamente os processos das futuras licitações objetivando a contratação de serviços advocatícios com estudo adequado à demonstração da pertinência da prevalência da qualificação técnica em relação ao preço, considerando a natureza dos serviços a serem executados pelos contratados.
As audiências dos Srs. Pedro Carlos Hosken Vieira (CPF XXX.356.476-XX) e Marco Aurélio Madureira da Silva (CPF 154.695.816- 91) , Diretores-Presidentes da Adesa, foram realizadas mediante os expedientes das peças 75 e 76. A Adesa foi notificada por meio do expediente da peça 78.
A Adesa apresentou a documentação em resposta ao item 9.3.5 do Acórdão 532/2016-TCU-Plenário (Relator - Ministro Vital do Rêgo) (peça 71) , conforme disposto nas peças 80 e 81. No que tange aos demais itens, encaminhou o documento acostado à peça 94.
Os Srs. Pedro Carlos Hosken Vieira (CPF XXX.356.476-XX) e Marco Aurélio Madureira da Silva (CPF XXX.695.816-XX) , Diretores-Presidentes da Adesa, apresentaram as suas razões de justificativas, respectivamente, por meio dos documentos acostados às peças 95 e 96-97.
Em instrução da peça 98, diante da documentação apresentada pela Adesa (peças 80-81) , verificou-se que houve inércia da entidade em providenciar novo procedimento licitatório para substituir o Contrato 1.743/2004. Inclusive, anterior às seguidas contratações emergenciais analisadas na instrução à peça 65, houve prorrogação excepcional por mais 12 meses após o decurso de 60 meses, concluindo que o fato era grave, visto que tal prorrogação ocorreu mediante indícios de fundamentação inexistente, o que viola o preceito contido no § 4º, do art. 57 da Lei de Licitações, o qual disciplina que a medida adotada deve ser amparada em fato imprevisível ou situação excepcional que a justifique. Dessa forma, sugeriu-se diligência para apurar as causas e os responsáveis da prorrogação além dos 60 meses, conforme abaixo:
23.1. Realizar diligência, com fundamento no art. 157 do RI/TCU, à Amazonas Distribuidora de Energia S.A., para que, no prazo de 15 dias, encaminhe as seguintes informações/documentos: 
a) Normativos que disciplinam a área de licitações e contratos da Adesa desde o ano de 2009;
b) Gerente ou similar responsável pelo setor/departamento jurídico da empresa desde o ano de 2009, especificando início e término de cada gestão, nome e CPF;
c) Gerente ou similar responsável pelo setor/departamento de licitações da empresa desde o ano de 2009, especificando início e término de cada gestão, nome e CPF;
d) Período de gestão dos Diretores-Presidentes e demais Diretores desde o ano de 2009, especificando início e término de cada gestão, nome e CPF;
e) Nome e CPF do parecerista que elaborou o parecer que deu suporte à emissão do 5º termo aditivo do Contrato 1.743/2004; e
f) Processo licitatório, para contratação de serviços advocatícios, em curso por ocasião do término do Contrato 1.743/2004, em 8/9/2009.
Para cumprir as determinações do item 9.3.1 do Acórdão 532/2016-TCU-Plenário, Relator: Ministro Vital do Rêgo (peça 71) , a Adesa encaminhou as informações à peça 94. A análise realizada na instrução à peça 98 entendeu que essa questão restava superada, tendo em vista, inclusive, que o próprio acórdão já havia determinado à empresa, no seu item 9.3.6: "fundamente os processos das futuras licitações objetivando a contratação de serviços advocatícios com estudo adequado à demonstração da pertinência da prevalência da qualificação técnica em relação ao preço, considerando a natureza dos serviços a serem executados pelos contratados".
Em relação às audiências dos Srs. Pedro Carlos Hosken Vieira e Marco Aurélio Madureira da Silva, a análise das razões de justificativa dos responsáveis, realizada na peça 98, indicou que não cabe, neste processo, avaliar o mérito das decisões que tomaram, com o auxílio dos gerentes dos departamentos jurídico e de licitações, em relação às contratações emergenciais realizadas. Contudo, não se poderia acolher as justificativas apresentadas, visto que seria premiar a inércia e a morosidade nas soluções para as situações emergenciais enfrentadas.
Em relação à letra "a" da diligência, a Adesa não encaminhou os normativos que disciplinavam a área de licitações no exercício de 2009. A deficiência foi suprida pelo e-mail da peça 109, o qual explica que, no exercício de 2009, não havia norma, mas apenas procedimentos utilizados em cada etapa do processo.
Dentre os vários procedimentos encaminhados, observou-se que um deles possuía o objetivo de estabelecer a sistemática e o acompanhamento para emissão de processos licitatórios, no âmbito da Adesa, no exercício de 2009, o qual indicava que o gerente da área objeto da licitação era o responsável em iniciar o processo licitatório (peça 111) . Outro procedimento encaminhado dispunha sobre a elaboração de pareceres jurídicos, a fim de chancelar a legalidade dos atos (peça 110) .
Em resposta à diligência, ainda, a Adesa informou que a Concorrência 632/2009 estava em curso por ocasião do término do Contrato 1.743/2009, em 8/9/2009. Verificou-se, entretanto, que esta informação não condizia com a realidade, uma vez que, segundo o Diário Oficial da União (DOU) (peça 114) , o edital desse processo licitatório foi publicado somente em 31/12/2009 (quatro meses depois da assinatura do 5º termo aditivo) . Contudo, não apresentou evidências de que, de fato, a unidade interessada teria iniciado o processo licitatório.
Nesse sentido, na última instrução (peça 115) , propôs-se nova audiência, dessa vez para os responsáveis da área jurídica, já que não havia nos autos nenhum documento que evidenciasse que esse setor teria solicitado novo serviço de assessoramento jurídico para ser licitado:
b) realizar, com fundamento no art. 250, inciso IV, c/c o art. 237, parágrafo único, do RI/TCU, a audiência dos responsáveis a seguir indicados, para que, no prazo de quinze dias, apresentem razões de justificativa pelas condutas descritas: Irregularidade: O Contrato 1.743/2004, que trata da prestação de serviços advocatícios (serviços contínuos) , firmado com o escritório Adair Moura & Advogados Associados, foi prorrogado indevidamente além dos 60 (sessenta) meses, com fundamento na excepcionalidade prevista no § 4º, art. 57 da Lei 8.666/1993. Tal entendimento se fundamenta na evidência de que não havia procedimento licitatório em curso e aguardando finalização para substituí-lo, nem mesmo na sua fase interna, o que demonstra a inércia da gerência de assessoria jurídica da Amazonas Energia para promover as ações necessárias visando a sua tempestiva substituição.
Responsável: Sr. Thiago Flores dos Santos (CPF XXX.624.522-XX) , pessoa que elaborou o parecer que deu suporte à emissão do 5º termo aditivo do Contrato 1.743/2004. 
Condutas: 
Não solicitar o complemento de informações suficientes e relativas a número, data de início e de previsão de término do processo de licitação que estava em curso e aguardando finalização, por ocasião da emissão do Parecer Jurídico 381/2009-THI, nos termos do que estabelecia o Manual Procedimento (código P.03.751.16) - estabelece a sistemática de emissão de pareceres jurídicos e acompanhamento de processos licitatórios da Amazonas Energia, no exercício de 2009.
Emitir o Parecer Jurídico 381/2009-THI com fundamento inexistente para a prorrogação excepcional do Contrato 1.743/2004, em desacordo com o que preceitua o § 4º, art. 57 da Lei 8.666/1993, uma vez que não havia processo licitatório em curso e aguardando finalização, nem mesmo na sua fase interna, por ocasião da assinatura do 5º termo aditivo do Contrato 1.743/2004.
Evidências: 
Manual Procedimento (código P.03.751.16) - estabelece a sistemática de emissão de pareceres jurídicos e acompanhamento de processos licitatórios;
Parecer Jurídico 381/2009-THI;
Diário Oficial da União, de 31/12/2009.
Normas infringidas: 
Lei 8.666/1993, art. 57, § 4º.	
Responsável: Sra. Luciana Cristina Rodrigues (CPF XXX.959.112-XX) , gerente em exercício da assessoria jurídica à época da emissão do 5º termo aditivo do Contrato 1.743/2004. 
Conduta: 
Expedir comunicação interna ao departamento de licitação e ao parecerista Sr. Thiago Flores dos Santos com informações insuficientes e relativas a número, data de início e previsão de término do processo licitatório em curso e aguardando finalização, por ocasião da celebração do 5º termo aditivo do Contrato 1.743/2004, alegando, inclusive, que tal aditivo encontrava amparo na excepcionalidade prevista no art. 57, § 4º da Lei 8.666/1993.
Evidências: 
Manual Procedimento (código P.03.751.05) - estabelece a sistemática de emissão e controle de Termo Aditivo em processos licitatórios.
Comunicação Interna 243/2009, de 20/8/2009;
Comunicação Interna 242/2009, de 12/8/2009;
Diário Oficial da União, de 31/12/2009.	
Normas infringidas: 
Lei 8.666/1993, art. 57, § 4º.
Responsável: Sra. Andressa Veronique Pinto Gusmão de Oliveira (CPF XXX.586.702-XX) , gerente da assessoria jurídica, 15/12/2008 a 15/10/2009.
Conduta: 
Não adotar providências tempestivas para a substituição do Contrato 1.743/2004 no limite dos 60 (sessenta) meses previsto na Lei 8.666/1993, art. 57.
Evidências: 
Manual Procedimento (código P.03.751.15) - estabelece a sistemática e acompanhamento para emissão de processos licitatórios, Dispensa e Inexigibilidade de Licitação;
Manual Procedimento (código P.03.751.21) - estabelece a sistemática de emissão e controle do processo licitatório na modalidade concorrência tipo melhor técnica e preço;
Diário Oficial da União, de 31/12/2009.	
Normas infringidas: 
Lei 8.666/1993, art. 57, § 4º;
Lei 9.784/1999, art. 2º (princípios da eficiência e da razoabilidade) .
EXAME TÉCNICO
Foi promovida a audiência dos Srs. Thiago Flores dos Santos (CPF XXX.624.522-XX) , pessoa que elaborou o parecer que deu suporte à emissão do 5º termo aditivo do Contrato 1.743/2004; Sra. Luciana Cristina Rodrigues (CPF XXX.959.112-XX) , gerente em exercício da assessoria jurídica à época da emissão do 5º termo aditivo do Contrato 1.743/2004; e Sra. Andressa Veronique Pinto Gusmão de Oliveira (CPF XXX.586.702-XX) , gerente da assessoria jurídica, 15/12/2008 a 15/10/2009, por meio dos Ofícios 0550, 0551 e 0552/2018-TCU/SECEX-AM, de 3/4/2018 (peças 118-120) .
Todos os responsáveis supracitados optaram por se fazerem representar pelo mesmo procurador, Décio Flávio Gonçalves Torres Freire, OAB/MG 56.543 (peça 125, 126 e 135) , e apresentaram as razões de justificativas constantes das peças 136-138.
Preliminarmente à análise, faz-se oportuno recuperar a memória do processo para facilitar o entendimento desta análise. O presente processo iniciou-se com uma representação ofertada pela Sra. Jaiza Maria Pinto Fraxe, Juíza Titular da 1ª Vara Federal da Seção Judiciária do Amazonas (peça 1) . O mencionado processo trata de possíveis irregularidades ocorridas na Concorrência 114/2013, promovida pela Amazonas Distribuidora de Energia S.A. (Adesa) , cujo objeto é a contratação de escritório de advocacia para a prestação de serviços jurídicos.
21.1	O foco inicial dos presentes autos foi a indicação pela autoridade judiciária de que havia indícios de distorções no critério de classificação adotado pela Adesa.
21.2.	Em instrução de peça 65, superou-se a suspeita de distorções nos critérios de classificação. Contudo, identificou-se que houve prorrogações sucessivas de contratos, anteriores à licitação, para o mesmo objeto, ditos emergenciais, ao arrepio da lei, com grave infração à norma contida no art. 24, IV da Lei 8.666/1993.
21.3.	Após voto do Exmo. Relator (peça 72) , o foco da análise passou para as sucessivas contratações diretas de serviços advocatícios, conforme excertos de destaque:
28. Ante esses fatos, acolho a proposta da unidade técnica de determinar à entidade que se certifique da regular execução do contrato e, se for o caso, adote as providências necessárias à aplicação das sanções contratuais pertinentes, devendo informar a este Tribunal, no prazo de 30 dias, os resultados apurados.
 (...) 
33. Por outro lado, acolho as audiências em relação às contratações emergenciais constatadas. Porém, devem ser apresentadas justificativas para as diversas contratações emergenciais verificadas nos autos - desde aquela ocorrida em 2012, com o escritório Adair Moura Advogados Associados, até as de 2013 (Contratos 86.907/2013 e 89.417/2013) , com o escritório Portela Advogados Associados - considerando o longo tempo decorrido desde o início da licitação em 2009 até a contratação que adveio da licitação de 2013, com vistas a afastar os indícios de inércia e morosidade na adoção de providências para solução do caso. Saliento que a alegação de morosidade decorrente de paralisação da Concorrência 632/2009, a princípio, não se justifica, pois, como exposto pela unidade técnica, a ordem judicial que veio a interromper o certame data de 2012. Portanto, cerca de três anos após o início da licitação.
34. Entendo pertinente, ainda, que seja determinado à Adesa que encaminhe a este Tribunal cópia dos contratos que deram cobertura à prestação de serviços advocatícios no período compreendido entre 2009 e a data da celebração do contrato emergencial firmado com o escritório Adair Moura, acompanhado do respectivo processo licitatório.
 21.4.	Feitas as audiências propostas (Srs. Pedro Carlos Hosken Vieira e Marco Aurélio Madureira da Silva) e de posse das documentações, esta unidade técnica, em instrução anterior (peça 98) , sintetizou as prorrogações do serviço de advocacia da seguinte maneira:
10.1. Contrato 1.743/2004 (peça 80, p. 2-10) , 1º a 4º aditivos (peça 80, p. 11-12; p. 47-48; p. 65-67; p. 92-93) , no valor de R$ 696.000,00 cada, e 5º e 6º aditivos, ambos por 6 meses (peça 80, p. 110-111 e 133-134) , no valor respectivo de R$ 348.000,00, decorrentes da Concorrência 149/2003, firmados com a empresa Adair Moura e Advogados S.A., no período de 8/9/2004 a 8/9/2010 - contrato e prorrogações.
10.2. Contrato 59.904/2010 (peça 80, p. 150-158) celebrado por 6 (seis) meses com o escritório Adair Moura e Advogados S.A., no valor de R$ 348.000,00, no período de 8/9/2010 a 8/3/2011.
10.3. Contrato 73.148/2011 (peça 80, p. 197-205) celebrado por 6 (seis) meses com o escritório Adair Moura e Advogados S.A., no valor de R$ 348.000,00, no período de 10/3/2011 a 10/9/2011.
10.4. Contrato 78.500/2011 (peça 81, p. 12-21) celebrado por 6 (seis) meses com o escritório Adair Moura e Advogados S.A., no valor de R$ 348.000,00, no período de 12/10/2011 a 11/4/2012.
10.5. Contrato 81.495/2012 (peça 81, p. 72-81) celebrado por 6 (seis) meses com o escritório Adair Moura e Advogados S.A., no valor de R$ 348.000,00, no período de 2/4/2012 a 2/10/2012.
10.6. Contrato 84.661/2012 (peça 81, p. 164-173) celebrado por 6 (seis) meses com o escritório Adair Moura e Advogados S.A., no valor de R$ 348.000,00, no período de 3/10/2012 a 3/4/2013.
 (...) 
11.	 Na documentação encaminhada, observa-se que o Contrato 1.743/2004 (peça 80, p. 2-10) , celebrado em 8/9/2004 e oriundo da Concorrência 149/2003, cujo objeto é a prestação de serviços advocatícios de forma contínua, foi prorrogado, nos termos do que preceitua o inciso II, art. 57 da Lei 8.666/1993 - limite de 60 meses, consoante se depreende do 1º ao 4º aditivo do contrato (peça 80, p. 11-12; p. 47-48; p. 65-67; p. 92-93) .
11.1. Observa-se ainda que o contrato foi prorrogado por mais 12 meses, conforme dispõem o 5º e 6º aditivo contratual (peça 80, p. 110-111 e 133-134) , respectivamente, com fundamento na inteligência do § 4º, art. 57 da Lei 8.666/1993 - "em caráter excepcional, devidamente justificado e mediante autorização da autoridade superior, o prazo limite de 60 meses poderá ser prorrogado por até 12 meses".
11.2. Verifica-se que, com base no inciso IV, art. 24 da Lei 8.666/1993, os contratos emergenciais foram celebrados, após o decurso dos aditivos mencionados no parágrafo acima, no total de 7 (5 com Adair Moura e Advogados S.A. e 2 com Portela Advogados Associados) , no período de 8/9/2010 a 31/3/2014 - aproximadamente 3 anos e 6 meses de contratos emergenciais.
11.3.	Ante as observações mencionadas, vê-se que o fundamento - "aguardando finalização de procedimento licitatório" - utilizado no parecer jurídico (peça 80, p. 115-117) para prorrogar o Contrato 1.743/2004, no seu 5º termo aditivo, assinado em 25/8/2009, não encontra sustentação no § 4º, art. 57 da Lei 8.666/1993, uma vez que, consoante informação apresentada pela própria Adesa e presente nos autos, não existia certame licitatório em curso, pois a Concorrência 632/2009 foi lançada apenas em dezembro/2009, o que pressupõe indícios de que houve ilegalidade na citada prorrogação excepcional.
 (...) 
17.4. Em conformidade com o histórico explicitado pela Adesa - parágrafos 16.1 a 16.1.9 desta instrução -, verifica-se que, após a suspensão da Concorrência 632/2009, em 2/3/2011, em face da impetração de mandado de segurança, apenas em 25/2/2013, a Adesa agiu para revogar o certame sob a justificativa de estar realizando sequenciais dispensas de licitação e, assim, descaracterizando o objetivo do processo licitatório (peça 96, p. 77-79) . Tal fato computa um prazo de aproximadamente 2 (dois) anos, os quais foram dedicados a recursos perante o Poder Judiciário e à avaliação da oportunidade e conveniência para realizar novo certame.
17.5. Nesse interregno, em 21/10/2011, a Adesa obteve uma sentença desfavorável, que determinou a nulidade da Concorrência 632/2009 (peça 97, p. 63-66) , sendo tal decisão objeto de recursos (peça 97, p. 91-103 e 111-116) , insistindo na defesa do mandado de segurança e, consequentemente, na continuação do certame.
17.6. Entretanto, em 27/8/2012, parecer do MPE/AM recomendou a manutenção da sentença (peça 97, p. 258-268) , momento em que se avaliou a conveniência e a oportunidade de revogar a concorrência em curso.
17.7. Verifica-se que, entre a recomendação de manutenção de sentença do MPE (27/8/2012) e a solicitação da revogação do certame perante o Judiciário, existe um período de 6 meses. Assim, mais uma vez, observa-se a inércia e morosidade da administração em agir, considerando que o certame já estava suspenso há quase 1 ano e 6 meses, deste 2/3/2011.
17.8. Assim, entende-se que, diante da sentença proferida pelo Poder Judiciário de anular o certame, eivado de ilegalidade, é razoável exigir que o gestor público adote, dentro do seu poder discricionário, a decisão prevista na Súmula 473 do Supremo Tribunal Federal (STF) "a administração pode anular seus próprios atos, quando eivados de vícios que os tornam ilegais, porque deles não se originam direitos; ou revogá-los, por motivo de conveniência ou oportunidade, respeitados os direitos adquiridos, e ressalvada, em todos os casos, a apreciação judicial".
17.9. Assim, não cabe, neste processo, avaliar o mérito da decisão do TJ/AM, bem como as medidas adotadas pelo Sr. Marco Aurélio Madureira da Silva, com o auxílio dos gerentes dos departamentos jurídico e de licitações, em relação às contratações emergenciais realizadas, preferindo seguir adiante com o processo judicial, contudo, não se pode acolher as justificativas apresentadas, visto que seria premiar a inércia e a morosidade nas soluções para as situações emergenciais enfrentadas, em afronta aos princípios da razoabilidade e eficiência presentes no art. 2º da Lei 9.784/1999.
 (...) 
21.5.	Assim, na instrução de peça 98, concluiu-se que punir os Srs. Pedro Carlos Hosken Vieira e Marco Aurélio Madureira da Silva seria extremamente severo, visto que as contratações emergenciais não resultaram em prejuízo para a Administração Pública. Por outro lado, por ocasião da proposta de mérito, propôs-se dar ciência à Adesa de que a inércia e morosidade administrativa violam o art. 2º da Lei 9.784/1999 (princípios da razoabilidade e da eficiência) .
21.6.	Ainda, expediu-se diligência para aferir adequadamente a responsabilidade pelas ilegalidades identificadas, buscava-se, mais precisamente, saber se os motivos que deram causa à prorrogação excepcional do Contrato 1.743/2004 (peça 80, p. 2-10) , 5º e 6º aditivos, ambos por 6 meses (peça 80, p. 110-111 e 133-134) foram ancorados em pressupostos reais. Nesse sentido, foram solicitados o processo da Concorrência 632/2009 e a indicação dos responsáveis por agir.
21.7.	Já na última instrução (peça 115) , observou-se que um documento encaminhado pela Adesa possuía o objetivo de estabelecer a sistemática e acompanhamento para emissão de processos licitatórios, no âmbito da Adesa, no exercício de 2009, o qual indicava que o gerente da área objeto da licitação seria responsável em iniciar o processo licitatório (peça 111) . Outro procedimento encaminhado dispõe sobre a elaboração de pareceres jurídicos, a fim de chancelar a legalidade dos atos.
21.7.	Em resposta à diligência, ainda, a Adesa informou que a Concorrência 632/2009 estava em curso por ocasião do término do Contrato 1.743/2009, em 8/9/2009. Verificou-se, entretanto, que essa informação não condizia com a realidade, uma vez que, segundo o Diário Oficial da União (DOU) (peça 114) , o edital desse processo licitatório foi publicado somente em 31/12/2009 (quatro meses depois da assinatura do 5º termo aditivo) , tampouco havia evidências nestes autos de que a fase interna do processo licitatório supramencionado havia começado à época da assinatura do 5º termo aditivo do Contrato 1.743/2004.
21.8.	Assim, foi proposta a audiência dos responsáveis da área jurídica e do parecerista jurídico da Concorrência 632/2009, uma vez que se apresentaram indícios de que não havia processo licitatório em cursos que justificasse a assinatura do 5º termo aditivo do Contrato 1.743/2004.
Razões de justificativa dos Srs. Thiago Flores dos Santos; Sra. Luciana Cristina Rodrigues, e Sra. Andressa Veronique Pinto Gusmão de Oliveira.
Conforme já assinalado nesta instrução, todos os responsáveis supracitados optaram por se fazerem representar pelo mesmo procurador (peça 136-138) .
Ponto comum em todas as manifestações dos responsáveis foi a alegação de cerceamento de defesa, pois entendem que a distância da notificação, entre abril e maio de 2018, para o fato (8/9/2009) a se defenderem é de quase dez anos, o que dificultaria o exercício de ampla defesa.
1.1. Em suas razões de justificativa (peça 136, p. 12-21) , a Sra. Luciana Cristina Rodrigues alega que tomou as medidas possíveis para que não houvesse a prorrogação emergencial do Contrato 1.743/2004.
1.2. Primeiramente, informa que fora nomeada como gerente de maneira provisória em 15/4/2009, por intermédio da resolução 62/2009 (peça 136, p. 25) , e que o ato de prorrogação contratual excepcional se deu e 25/8/2009.
1.3. Alega nesse curto período seria difícil ficar a par de todas as situações da assessoria jurídica, contudo, em 2/7/2009, teria iniciado a fase interna da licitação, conforme requisição de compra (peça 136, p. 39-44) . Sendo assim, não teria atuado com desídia, de forma que não poderia ser a ela atribuída a causa da assinatura do 5º termo aditivo do Contrato 1.743/2004:
Assim, considerando a realidade fática, foi assinado o 5 ° termo aditivo ao Contrato 1. 7 43/2004, em caráter excepcional, nos termos do art. 57, II, § 4 º da Lei 8 .666/93, por apenas 6 meses, para conclusão do novo processo licitatório, que foi publicado em 31 de dezembro de 2009, mas iniciou-se sua fase interna em julho do mesmo ano.
Rediga-se: não havia outra opção mais vantajosa nem mais razoável, e os fatores que levaram à necessidade de ser feita e implementada esta escolha não são atribuíveis a essa Manifestante, portanto, não se podendo exigir conduta diversa que não a única que atenderia o interesse público a ser alcançado, consubstanciado na não interrupção dos serviços jurídicos.
Já o Sr. Thiago Flores dos Santos, em sua manifestação (peça 137, p. 12-16) , informa que o seu parecer não causou prejuízo ou risco à administração. Tampouco que fora elaborado com fundamentação inexistente, uma vez que, embora a publicação do edital da concorrência 632/2009 ocorrera em 31/12/2009, quando da elaboração do parecer, em 20/8/2009, já existia a requisição de compra 37842/2009, e proposta orçamentária de 12/8/2009 (Peça 137, p. 29) .
1.4. Interessante destacar que o referido parecerista informa que em 2013 a Adesa passou por fiscalização do TCU, a qual serviu para fortalecer a gestão de risco da unidade jurisdicionada (peça 137, p. 16-17) :
Em 2013, a empresa passou por uma fiscalização do TCU, como se pode constatar pelo TC Processo 012.726/2013-3, onde foram remediadas as fragilidades detectadas na gestão de aquisições e contratos, além de criados novos mecanismos que permitem o acompanhamento diligente das contratações em curso e a diminuição dos riscos das licitações lançadas.
Após a emissão do Acórdão 2849/2012-TCU-Plenário, ocorreu o monitoramento das recomendações por meio do TC Processo 016.380/2014-2, não restando recomendações desatendidas pela AMD, como se pode ver no Acórdão 2607/2014-TCU-Plenário.
Por último, A Sra. Andressa Veronique alega que em 2009 passou apenas alguns meses como gerente da assessoria jurídica, sendo nomeada em 15/12/2008 e se afastando por licença maternidade em 15/4/2009 (peça 138, p. 6-7) .
1.5. Em síntese, a responsável alega dificuldade de conseguir a documentação, o setor jurídico estava em reestruturação com a fusão (a responsável fala em cisão, contudo, segundo o sitio de internet da Adesa, o que houve foi a incorporação das Centrais Elétricas do Amazonas à Eletrobrás) , que houve problemas com o orçamento para consultoria jurídica, mas que mesmo assim iniciou as gestões para o lançamento da requisição de compra, contudo, hoje possui dificuldade de conseguir a documentação, conforme excertos abaixo:
Em março de 2008, contudo, ocorreu a cisão das empresas Manaus Energia SIA e Companhia Energética do Amazonas - CEAM, e, desse modo, a ordem, à época, era aguardar a reestruturação da nova empresa, Amazonas Distribuidora de Energia S/A, para verificar as reais necessidades de cada departamento, especialmente o Departamento Jurídico, que sofreu acréscimo de mão de obra com a vinda dos Advogados da CEAM.
Portanto, somente após a redivisão das atividades e análise dos processos que foram incorporados à empresa por força da cisão, é que houve a decisão se seria conveniente promover a abertura de uma nova licitação para contratação de escritório jurídico ou se, com apenas os Advogados do quadro próprio, era possível absorver toda a demanda jurídica.
 (...) 
Nesse sentido, e como de praxe, as providências para o orçamento de 2009 começam a ser praticadas em meados do ano de 2008 e, no caso concreto, em 18/11/2008 o orçamento da Assessoria Jurídica já estava aprovado (Doc. nº 6.647/2008) , contudo, sem a previsão de recursos para a nova contratação (Doc. 2) .
A inexistência de recursos orçamentários impediu que fosse lançada a licitação para substituição do contrato sob comento, no entanto, a elaboração do termo de referência e edital continuaram a serem realizados (fase interna da licitação) .
 (...) 
Além disso, a revisão para a suplementação do orçamento de 2009 foi aprovado apenas em meados de 2009. Todavia, no período da revisão a manifestante estava com o seu contrato de trabalho suspenso em razão de licença maternidade e, não estava em exercício de suas atividades na empresa na época do pedido de revisão orçamentária da Amazonas Energia.
 (...) 
Sublinhe-se que, no período de atuação desta Manifestante, foram adotadas, foram promovidas, foram acompanhadas as medidas necessárias à deflagração do referido processo licitatório, porém, a cisão, os recursos orçamentários, dentre outros fatores, atrasaram o lançamento de uma nova licitação, fatores estes que não podem ser atribuídos à esta subscritora.
Já quanto às evidências, cumpre destacar que o Advogado responsável pela elaboração dos editais e termos de referência até abril de 2009 era o empregado do quadro próprio, Humberto Gurgel do Amaral C. Junior, falecido em 2009. Portanto, não será possível demonstrar nenhum e-mail trocado pela defendente com o mesmo acerca da contratação entelada, pois, como já demonstrado, a AMD não possui o backup dos anos de 2009 ou anteriores.
1.6. Nesse sentido, a Sra. Andressa Veronique colaciona e-mail com o gerente de TI da Adesa, o qual informa que não há backup dos e-mails de 2008 e 2009 (peça 138, p. 23) . Contudo, a responsável informa ter uma cópia de e-mail solicitando justificativas de preços para o Sr. Humberto Gurgel (peça 138, p. 19) .
Análise das razões de justificativas
Primeiro, a representação atingiu o atual estágio, audiência de responsáveis do setor jurídico da Adesa, porque em instrução de peça 98 foi solicitado o processo licitatório que estava em curso por ocasião do término do Contrato 1.743/2004, em 8/9/2009 e em resposta a empresa havia apresentado apenas o termo de revogação da Concorrência 632/2009 (peça 102, p. 256) .
Nesse sentido, não foram apresentados elementos que confirmassem a veracidade do parecer jurídico que referendou a possibilidade de prorrogação excepcional, conforme art. 57, §4º da Lei 8.666/1993 (peça 102, p. 253-255) , do contrato 1743/04.
Dessa forma, foram chamados em audiência os Srs. Thiago Flores dos Santos (CPF XXX.624.522-XX) , pessoa que elaborou o parecer que deu suporte à emissão do 5º termo aditivo do Contrato 1.743/2004; Sra. Luciana Cristina Rodrigues (CPF XXX.959.112-XX) , gerente em exercício da assessoria jurídica à época da emissão do 5º termo aditivo do Contrato 1.743/2004; e Sra. Andressa Veronique Pinto Gusmão de Oliveira (CPF XXX.586.702-XX) , gerente da assessoria jurídica, 15/12/2008 a 15/10/2009.
Com as manifestações dos responsáveis supracitados, juntaram-se aos autos informações que ajudam a compreender os fatos que levaram à prorrogação excepcional do contrato 1743/04.
1.7. Primeiro, e mais relevante, houve o início da fase interna da licitação em 2/7/2009, ou seja, antes do término do Contrato 1.743/2004, em 8/9/2009.
1.8. Segundo, no primeiro semestre de 2008, iniciou-se o processo de reestruturação da empresa, com a incorporação da CEMA, o que teria alterado as configurações do poder de trabalho da gerência de assessoria jurídica.
1.9. Terceiro, nos exercícios de 2008 e 2009, ocorreram diversas alterações na chefia do setor da assessoria jurídica, sendo chefiada pela Sra. Andressa Veronique entre 15/12/2008 e 14/4/2009 e a Sra. Luciana Cristina Rodrigues entre 15/4/2009 e 13/10/2009.
1.10. Quarto, ao suscitarem eventuais restrições orçamentárias, os responsáveis apresentaram apenas documentos esparsos de difícil concatenação lógica (peça 138, p. 25-32) , de forma que não ficou evidenciado a dificuldade orçamentária no exercício de 2009.
Dessa maneira, pode-se concluir que houve certa letargia para o início da fase interna da licitação, requisição do serviço, que se deu em 2/7/2009, apenas um mês antes do término do Contrato 1.743/2004, que se deu em 8/9/2009.
Contudo, entende-se que a reestruturação da empresa e as alterações na chefia da assessoria jurídica podem ter fragilizado a capacidade de gerenciamento dos contratos nesse setor.
Tal fato, somado à conclusão de instrução pretérita (peça 65) de que não existem indícios de dano ao erário, permite concluir que a gestão do contrato 1.743/2004 foi deficiente, contudo, devido às circunstâncias já descritas, mostrar-se-ia rigor excessivo a apenação das responsáveis pela assessoria jurídica da Adesa no ano de 2009.
No que trata do Sr. Thiago Flores dos Santos, ficou evidenciado que a fase interna tinha sido iniciada quando o seu parecer foi elaborado, de maneira que não se pode atribuir a ele que seu expediente foi elaborado com base em informações inverídicas.
Em instrução de peça 98, conclui-se que, em relação às audiências dos Srs. Pedro Carlos Hosken Vieira e Marco Aurélio Madureira da Silva, a análise das razões de justificativa dos responsáveis indicou que não caberia, neste processo, avaliar o mérito das decisões que tomaram, com o auxílio dos gerentes dos departamentos jurídico e de licitações, em relação às contratações emergenciais realizadas. Contudo, não se poderia acolher as justificativas apresentadas, visto que seria premiar a inércia e a morosidade nas soluções para as situações emergenciais enfrentadas.
Recapitulando os fatos, em 8/9/2009 terminaram os 60 meses regulamentares do Contrato 1.743/2004. Devido a dificuldades gerenciais, não se concluiu a fase interna da licitação para substituir esse já antigo contrato. Ou seja, até 8/9/2010 a Adesa possuía um contrato já prorrogado excepcionalmente, porém não conseguiu terminar uma licitação em quase 9 meses, uma vez que a licitação foi lançada apenas em dezembro de 2010.
Esta unidade técnica não é insensível a eventuais problemas de gestão, de forma que entendeu que a situação gerencial da assessoria jurídica poderia relevar a má gestão do Contrato 1.743/2004, que teve que ser prorrogado por mais doze meses além dos sessenta meses permitido na lei 8.666/1993. Contudo, mostrar-se-á nos próximos itens desta instrução que a letargia da Adesa na condução da Concorrência 632/2009 foi desmedida.
Importante destacar que o Sr. Pedro Carlos Hosken Vieira entende que o serviço a ser contratado por intermédio da Concorrência 632/2009 era sensível e urgente, de forma que a solução de continuidade poderia ocasionar danos extremamente severos à entidade (peça 95. p. 3) , de forma similar se manifestou o Sr. Marcos Madureira da Silva, informando que os processos judiciais envolvendo a Adesa superavam a cifra dos R$ 5 bilhões (peça 96, p. 6) .
Ora, se o serviço é tão importante, essencial e impactante à Adesa, não poderiam estar os dirigentes máximos da instituição alheios à situação contratual frágil em que se encontrou o referido serviço durante anos.
Nesse sentido, aproveitando parte da análise realizada na instrução de peça 98, pode-se concluir que as diversas prorrogações excepcionais e contratações emergenciais não poderiam ter ocorrido sem evidente omissão dos responsáveis máximos da entidade.
Análise das razões de justificativa do Sr. Pedro Carlos Hosken Vieira (CPF XXX.356.476-XX) , Diretor-Presidente em 2010 e 2011 (peça 95) 
1.11. Inicialmente, impende relatar que o Sr. Pedro Carlos Hosken Vieira não possui responsabilidade pelos Contratos 78.500/2011 (12/10/2011 a 11/4/2012) (peça 81, p. 12-21) , 81.495/2012 (2/4/2012 a 2/10/2012) (peça 81, p. 72-81) , firmados com o escritório Adair Moura Advogados Associados, bem como pelos Contratos 86.907/2013 e 89.417/2013, celebrados com Portela Advogados Associados, porquanto não pertencia ao corpo dirigente da entidade. A responsabilidade desses contratos recai sobre a gestão do Sr. Marco Aurélio Madureira da Silva, Diretor-Presidente, que lhe sucedeu. 
1.12. No que tange à ausência de responsabilidade pelos Contratos emergenciais 59.904/2010 (peça 80, p. 150-158) e 73.148/2011 (peça 80, p. 197-205) , ajustados com o escritório Adair Moura Advogados Associados, e nos quais imputa responsabilidade pela contratação ao gerente do departamento jurídico e ao do departamento de licitações, não lhe assiste razão, visto que, embora não seja signatário destes contratos, existem, nestes autos, documentos que indicam, de maneira inequívoca, a sua participação nesse processo autorizando as dispensas indevidas (peça 80, p. 186-188; 235-236; peça 81, p. 1) . 
1.13. No tocante à celebração dos Contratos emergenciais 59.904/2010 e 73.148/2011, sob a sua gestão, respectivamente, em setembro/2010 e abril/2011, tendo em vista a ausência de conclusão da Concorrência 632/2009, iniciada em dezembro/2009, em razão de recursos administrativos e de mandado de segurança impetrado por licitante, entende-se que essa justificativa não é razoável. O mandado de segurança foi impetrado somente em 24/2/2011, sendo suspenso o processo em 2/3/2011, segundo informações da própria Adesa (peça 96, p. 197) , o que computa um lapso aproximado de 14 meses, desde a deflagração do certame até a suspensão mediante mandado de segurança. 
1.14. Esse entendimento se fundamenta nos princípios da razoabilidade e da eficiência estabelecidos no art. 2º da Lei 9.784/1999, que regula o processo administrativo no âmbito da administração pública federal. Nesse sentido, não é razoável que o certame tenha se alongado por 14 meses sem que houvesse sido concluído. Sobretudo, quando o objeto, não obstante tenha sido dito de alta complexidade, não possui características de contratação complexas que demandem a dilação desarrazoada do processo licitatório. 
Análise das razões de justificativa do Sr. Marco Aurélio Madureira da Silva (CPF 154.695.816- 91) , Diretor-Presidente, de 2011 a 2013 (peças 96-97) 
1.15. De igual modo, não merecem ser acolhidas as razões de justificativa apresentadas pelo Marco Aurélio Madureira da Silva, Diretor-Presidente, de 2011 e 2013 (peças 96-97) .
1.16. Conforme relatado na instrução à peça 98, no que tange à ausência de responsabilidade pelos Contratos emergenciais 78.500/2011 (peça 81, p. 12-21) , 81.495/2012 (peça 81, p. 72-81) e 84.661/2012 (peça 81, p. 164-173) , ajustados com o escritório Adair Moura Advogados Associados, e nos quais imputa responsabilidade pela contratação ao gerente do departamento jurídico e ao do departamento de licitações, não lhe assiste razão, visto que, embora não seja signatário destes contratos, existem, nestes autos, documentos que indicam, de maneira inequívoca, a sua participação nesse processo ratificando as contratações diretas (peça 81, p. 56-57; 101-102 e 192-194) . 
1.17. Em conformidade com o histórico explicitado pela Adesa - parágrafos 16.1 a 16.1.9 da instrução à peça 98 -, verifica-se que, após a suspensão da Concorrência 632/2009, em 2/3/2011, em face da impetração de mandado de segurança, apenas em 25/2/2013, a Adesa agiu para revogar o certame sob a justificativa de estar realizando sequenciais dispensas de licitação e, assim, descaracterizando o objetivo do processo licitatório (peça 96, p. 77-79) . Tal fato computa um prazo de aproximadamente dois anos, os quais foram dedicados a recursos perante o Poder Judiciário e à avaliação da oportunidade e conveniência para realizar novo certame.
1.18. Nesse interregno, em 21/10/2011, a Adesa obteve uma sentença desfavorável, que determinou a nulidade da Concorrência 632/2009 (peça 97, p. 63-66) , sendo tal decisão objeto de recursos (peça 97, p. 91-103 e 111-116) , insistindo na defesa do mandado de segurança e, consequentemente, na continuação do certame. 
1.19. Entretanto, em 27/8/2012, parecer do MPE/AM recomendou a manutenção da sentença (peça 97, p. 258-268) , momento em que se avaliou a conveniência e a oportunidade de revogar a concorrência em curso. 
1.20. Verifica-se que, entre a recomendação de manutenção de sentença do MPE (27/8/2012) e a solicitação da revogação do certame perante o Judiciário, existe um período de 6 meses. Assim, mais uma vez, observa-se a inércia e morosidade da administração em agir, considerando que o certame já estava suspenso há quase 1 ano e 6 meses, deste 2/3/2011.
1.21. Dessa forma, entende-se que, diante da sentença proferida pelo Poder Judiciário de anular o certame, eivado de ilegalidade, é razoável exigir que o gestor público adote, dentro do seu poder discricionário, a decisão prevista na Súmula 473 do Supremo Tribunal Federal (STF) "a administração pode anular seus próprios atos, quando eivados de vícios que os tornam ilegais, porque deles não se originam direitos; ou revogá-los, por motivo de conveniência ou oportunidade, respeitados os direitos adquiridos, e ressalvada, em todos os casos, a apreciação judicial". 
1.22. Assim, não cabe, neste processo, avaliar o mérito da decisão do TJ/AM, bem como as medidas adotadas pelo Sr. Marco Aurélio Madureira da Silva, com o auxílio dos gerentes dos departamentos jurídico e de licitações, em relação às contratações emergenciais realizadas, preferindo seguir adiante com o processo judicial. Contudo, não se pode acolher as justificativas apresentadas, visto que seria premiar a inércia e a morosidade por parte dos gestores, em ofensa aos princípios da razoabilidade e da eficiência presentes no art. 2º da Lei 9.784/1999, e no art. 37, caput, da Constituição Federal. 
1.23. Tal entendimento encontra, também, fulcro no que dispõe a Súmula 473 do STF que permite que a administração reveja os seus atos, tanto é verdade que assim o fez, após dois anos de processo judicial, o que permitiu a abertura de novo procedimento licitatório e contratação dos serviços advocatícios desejados, após 7 contratações emergenciais, no decurso de 3 anos e 6 meses.
1.24. Com efeito, a jurisprudência do TCU é pacífica no sentido de que a situação de contratação emergencial decorrente da falta de planejamento, da desídia administrativa ou da má gestão dos recursos púbicos pode implicar a responsabilização do gestor que lhe deu causa, em face de sua omissão quanto ao dever de agir a tempo. Entende ainda que é indevida a contratação emergencial originária da falta de planejamento e celeridade do órgão na instauração e conclusão de processo licitatório (Acórdão 1122/2017-TCU-Plenário, Relator: Ministro Benjamin Zymler; Acórdão 3076/2010-TCU-Plenário, Relator: Ministro Augusto Nardes) . Ressalte-se ainda que, na contratação dos serviços advocatícios em tela, não estava presente o elemento da imprevisibilidade dos acontecimentos futuros, restando irregular a contratação tida como emergencial, por dispensa de licitação, pois, nesses casos, mais uma vez restam demonstradas a falta de planejamento e a desídia administrativa por parte do gestor público (Acórdão 1030/2008-TCU-Plenário, Relator: Ministro Valmir Campelo) .
1.25. Ante as razões expendidas, propõe-se aplicar ao Sr. Pedro Carlos Hosken Vieira e Marco Aurélio Madureira da Silva, Diretores-Presidentes, em 5/4/2010 e 1º/6/2011, e 2011-2013, respectivamente, a multa individual prevista no art. 58, II, da Lei 8.443/1998.
CONCLUSÃO
Ante o exposto na seção Exame Técnico, propõe-se conhecer da presente representação, satisfeitos os requisitos de admissibilidade previstos nos arts. 235 e 237, inciso III, do Regimento Interno deste Tribunal, c/c o art. 103, § 1º, da Resolução-TCU 259/2014, para, no mérito, considerá-la procedente.
Com relação às razões de justificativas apresentadas, sugere-se acatar as do Sr. Thiago Flores dos Santos; acatar parcialmente as apresentadas pelas Sras. Sra. Luciana Cristina Rodrigues, e Sra. Andressa Veronique Pinto Gusmão de Oliveira. 
Ademais, com base nas razões expendidas, propõe-se rejeitar as razões de justificativa apresentadas pelos Srs. Pedro Carlos Hosken Vieira e Marco Aurélio Madureira da Silva, e aplicar-lhes a multa individual prevista no art. 58, II, da Lei 8.443/1998.
Ademais, verifica-se oportuno dar ciência à Adesa de que: i. a inércia e a morosidade administrativa violam o art. 2º da Lei 9.784/1999 (princípios da razoabilidade e da eficiência) e ii. da jurisprudência consolidada do TCU de que é vedada a prorrogação de contrato fundamentado na dispensa de licitação por emergência ou calamidade pública, exceto em hipóteses restritas, resultantes de fato superveniente, e desde que a duração do contrato se estenda por lapso de tempo razoável e apenas suficiente para enfrentar a situação emergencial (Acórdão 106/2011-TCU-Plenário, 1.527/2011-TCU/Plenário, 7.168/2010-TCU/2ª Câmara, 8.356/2010-TCU-1ª Câmara, 1.947/2009-TCU/Plenário, 1.667/2008-TCU/Plenário, 1.424/2007- TCU/1ª Câmara, 788/2007-TCU/Plenário e 1.095/2007-TCU/Plenário) .
PROPOSTA DE ENCAMINHAMENTO
Ante todo o exposto, submetem-se os autos à consideração superior, propondo:
	a) 	conhecer da presente representação, satisfeitos os requisitos de admissibilidade previstos nos arts. 235 e 237, inciso III, do Regimento Interno deste Tribunal, c/c o art. 103, § 1º, da Resolução-TCU 259/2014, para, no mérito, considerá-la procedente;
	b) acatar as razões de justificativa apresentadas pelo do Sr. Thiago Flores dos Santos (CPF XXX.624.522-XX) ;
	c) acatar parcialmente as razões de justificativas apresentadas pelas Sras. Luciana Cristina Rodrigues (CPF XXX.959.112-XX) e Sra. Andressa Veronique Pinto Gusmão de Oliveira (CPF XXX.586.702-XX) ;
	d) rejeitar as razões de justificativas apresentadas pelos Srs. Pedro Carlos Hosken Vieira (CPF XXX.356.476-XX) , e Marco Aurélio Madureira da Silva (CPF XXX.695.816-XX) ;
	e) aplicar aos Srs. Pedro Carlos Hosken Vieira (CPF XXX.356.476-XX) ; Marco Aurélio Madureira da Silva (CPF XXX.695.816-XX) , individualmente, a multa prevista no art. 58, II, da Lei 8.443/1992, fixando-lhes o prazo de 15 (quinze) dias, a contar das notificações, para que comprovem, perante o Tribunal (art. 214, inciso III, alínea "a", do Regimento Interno/TCU) , o recolhimento das dívidas ao Tesouro Nacional, atualizadas monetariamente desde a data do acórdão que vier a ser proferido até a data dos efetivos recolhimentos, se forem pagas após o vencimento, na forma da legislação em vigor;
f) autorizar, desde logo, nos termos do art. 28, inciso II, da Lei 8.443/1992, a cobrança judicial das dívidas caso não atendidas as notificações;
	g) 	dar ciência à Amazonas Distribuidora de Energia S.A. (Adesa) sobre as seguintes impropriedades/falhas, para que sejam adotadas medidas internas com vistas à prevenção de ocorrência de outras semelhantes;:
	g.1) a inércia e a morosidade administrativa observada na iniciação e conclusão da Concorrência 632/2009 violam o art. 2º da Lei 9.784/1999 (princípios da razoabilidade e da eficiência) ;
	g.2) as  assinaturas dos contratos 59.904/2010, 73.148/2011, 78.500/2011, 81.495/2012 e 84.661/2012 vão de encontro à jurisprudência consolidada do TCU, a qual é no sentido de que é vedada a prorrogação de contrato fundamentado na dispensa de licitação por emergência ou calamidade pública, exceto em hipóteses restritas, resultantes de fato superveniente, e desde que a duração do contrato se estenda por lapso de tempo razoável e apenas suficiente para enfrentar a situação emergencial (Acórdão 106/2011-TCU-Plenário, 1.527/2011-TCU/Plenário, 7.168/2010-TCU/2ª Câmara, 8.356/2010-TCU-1ª Câmara, 1.947/2009-TCU/Plenário, 1.667/2008-TCU/Plenário, 1.424/2007- TCU/1ª Câmara, 788/2007-TCU/Plenário e 1.095/2007-TCU/Plenário) .
h) dar ciência do acórdão que vier a ser proferido ao representante e à Amazonas Distribuidora de Energia S.A. (Adesa) , destacando que o relatório e o voto que fundamentam a deliberação ora encaminhada podem ser acessados por meio do endereço eletrônico www.tcu.gov.br/acordaos e que, caso tenham interesse, o Tribunal pode encaminhar-lhes cópia desses documentos sem quaisquer custos para V. Sas..
É o relatório.

Alexandre Fleming Beves de Melo (OAB/AM 6.142), Andressa Veronique Pinto Gusmão de Oliveira (OAB/AM 3.554), Gustavo Henrique Wykrota Tostes (OAB/MG 64.601), Gustavo Andère Cruz (OAB/MG 68.004) e Décio Flávio Gonçalves Torres Freire (OAB/MG 56.543).

Não atuou.

REPRESENTAÇÃO. INDÍCIOS DE IRREGULARIDADE NA CELEBRAÇÃO DE CONRATOS EMERGENCIAIS NA ADESA. AUDIÊNCIAS. JUSTIFICATIVAS ACOLHIDAS. ARQUIVAMENTO.

REPRESENTAÇÃO (REPR)

ex-Secretaria de Controle Externo no Estado do Amazonas (Secex-AM).

Em exame, representação autuada a partir de documentação encaminhada pela Sra. Jaiza Maria Pinto Fraxe, Juíza Titular da 1ª Vara Federal da Seção Judiciária do Amazonas, sobre possíveis irregularidades na Concorrência 114/2013, promovida pela Amazonas Distribuidora de Energia S.A. (Adesa) , com vistas à contratação de escritório de advocacia.
2. A representação já foi conhecida por meio do Acórdão 532/2016-TCU-Plenário (peça 71) , ocasião em que foram tratados os indícios de irregularidade apontados, tendo sido determinado à Adesa, dente outras, que verificasse, antes da renovação do Contrato OC 91.796/2014, com a empresa Tostes e De Paula, se os profissionais que estivessem atuando na prestação dos serviços têm qualificação em consonância com o item 10.2.3 do edital da Concorrência 114/2013, bem assim em conformidade com aquelas declinadas para os profissionais elencados na planilha comercial da contratada. 
3. Além disso, o TCU na ocasião determinou o encaminhamento pela referida empresa de cópia do contrato de prestação de serviços advocatícios anterior à contratação emergencial do escritório Adair Moura Advogados Associados, acompanhada do respectivo processo licitatório, como também a audiência dos Srs. Pedro Carlos Hosken Vieira e Marco Aurélio Madureira da Silva, ex-Diretores-Presidentes da Adesa, para que apresentassem justificativa para as contratações emergenciais relativas ao período de  2012 (escritório Adair Moura Advogados Associados) e 2013 (escritório Portela Advogados Associados) ,  tendo em vista que o longo tempo decorrido desde o início da licitação em 2009 até a contratação que adveio da licitação de 2013 evidencia indícios de inércia e morosidade na adoção de providências para solução do caso.
4. Dos documentos encaminhados pela Adesa, foi verificado que, após licitação, foi firmado o Contrato 1.743/2004 com o escritório Adair Moura e Advogados S.A. que vigeu de 8/9/2004 a 8/9/2010. A prorrogação por até sessenta meses ocorreu com base no inciso II do art. 57 da Lei 8.666/1993 e, findo esse prazo, houve prorrogação por mais doze meses, com fundamento no § 4º do art. 57 da Lei 8.666/1993, que dispõe que, "em caráter excepcional, devidamente justificado e mediante autorização da autoridade superior, o prazo limite de 60 meses poderá ser prorrogado por até 12 meses". Depois disso, houve a celebração de cinco contratos emergenciais com o mesmo escritório (até abril de 2013) e de dois com o escritório Portela Advogados Associados (2013/2014) , englobando o período de 8/9/2010 a 31/3/2014, aproximadamente 3 anos e seis meses. 
5. Segundo parecer jurídico exarado no âmbito do processo que tratou da 5ª prorrogação do Contrato 1.743/2004, em 25/8/2009, a situação decorreu da ausência de finalização de licitação que estaria em curso. Para a unidade técnica, tal justificativa não se sustenta, uma vez que, "consoante informação apresentada pela própria Adesa e presente nos autos, não existia certame licitatório em curso, pois a Concorrência 632/2009 foi lançada apenas em dezembro/2009, o que pressupõe indícios de que houve ilegalidade na citada prorrogação excepcional".
6. Deste modo, a Secex/AM promoveu, ainda, a audiência dos responsáveis pela área jurídica da Adesa (setor responsável pela demanda dos serviços) . O Sr. Thiago Flores dos Santos, parecerista jurídico, pela emissão de parecer anuindo à prorrogação excepcional do Contrato 1.743/2004, com base na ausência de finalização de processo licitatório em curso, uma vez que não havia tal processo licitatório. As Sra. Luciana Cristina Rodrigues, gerente em exercício da assessoria jurídica; e Sra. Andressa Veronique Pinto Gusmão de Oliveira, gerente da assessoria jurídica (peça 115) , em razão, pela não adoção de medidas tempestivas para a substituição do Contrato 1.743/2004.
7. Assim, na presente etapa processual, são examinadas as justificativas apresentadas por todos os responsáveis ouvidos, bem assim as informações a respeito do Contrato OC 91.796/2014.
II
8. No mandato do Sr. Pedro Carlos Hosken Vieira (5/4/2010 a 1/6/2011) ocorreu a celebração dos dois primeiros contratos emergenciais com o escritório Adair Moura e Advogados S.A. (Contratos 59.904/2010 e 73.148/2011, nos valores individuais de R$ 348.000,00) . 
9. Segundo aduziu o referido gestor, não participou da celebração de tais instrumentos, uma vez que, de acordo com normativo da empresa (Anexo I da Norma Interna DG-LC-03/N-001) , os contratos de serviço nos valores de R$ 80 a R$ 650 mil seriam autorizados pelo representante do diretor da área solicitante no comitê de gestão, homologados/adjudicados pelo gerente de licitações, assinados pelo gerente de licitação e pelo gerente do departamento solicitante concomitantemente. A ratificação das licitações era, à época, uma mera formalidade a ser observada, após finalizados todos os atos praticados dentro do processo licitatório pela área requisitante e de licitação.
10. Por fim, alegou que a dispensa de Licitação 386/2010, que originou o Contrato 59.904/2010, foi realizada com ampla justificativa legal, uma vez que a Concorrência 632/2009, de alta complexidade, lançada para contratar escritório jurídico em substituição ao contrato então vigente, ainda estava em andamento, sendo os serviços advocatícios indispensáveis para a administração.
11. Registrou que a referida concorrência teve sua finalização atrasada em virtude da interposição de recursos administrativos, e, posteriormente, da sua suspensão por força de decisão judicial proferida nos autos do Mandado de Segurança 0209573-10.2011.8.04.0001, o que retardou ainda mais sua conclusão, fatos impeditivos estranhos à vontade da empresa.  
12. No mandato do Sr. Marco Aurélio Madureira da Silva (2/6/2011 a 25/10/2013 e 15/4/2014 a 15/7/2014) foram celebrados os três últimos contratos emergenciais com o escritório Adair Moura e Advogados S.A. (Contratos 78.500/2011, 81.495/2012 e 84.661/2012, nos valores individuais de R$ 348.000,00) e os dois contratos emergenciais com o escritório Portela Advogados Associados (Contratos 86.907/2013 e 89.417/2013, nos valores individuais de R$ 214.740,00) .
13. O referido gestor também alega o imbróglio que envolveu a Concorrência 632/2009, que se iniciou em dezembro/2009 e, com decisão judicial de mérito de 21/10/2011, foi determinada sua anulação. A Adesa recorreu dessa decisão, mas, ante parecer do Ministério Público Estadual (MPE/AM) no sentido da manutenção da sentença judicial, terminou por revogar a concorrência em 9/5/2013. Assim, ante a necessidade dos serviços e após consulta a oito escritórios de advocacia, contratou, por dispensa, o escritório Portela Advogados Associados. Em 3/6/2013, foi lançado o novo certame licitatório - Concorrência 114/2013 - que se encerrou em 1/4/2014, com a celebração do Contrato 91.796/2014 com o escritório Tostes & de Paula Advocacia Empresarial.
14. Quanto a sua responsabilização pela celebração dos instrumentos, repetiu as alegações do Sr. Pedro Carlos Hosken Vieira. Arguiu, por fim, que este Tribunal, no âmbito do TC Processo 012.726/2013-3, analisou todos os processos de aquisições de bens/serviços e contratos relativos ao período de janeiro/2010 a maio/2013, sendo que as dispensas em razão da paralisação da Concorrência 632/2009 não foram questionadas.
15. A unidade técnica, num primeiro momento (peça 98) , após análise das justificativas apresentadas, apesar de manifestar-se pelo seu não acolhimento, sugeriu que este Tribunal deixasse de aplicar multa aos responsáveis, por entender que de outra forma seria extremamente severo, haja vista que as contratações emergenciais não resultaram em prejuízo para a Administração Pública. Nesse cenário propôs que fosse expedida ciência à empresa de que a inércia e a morosidade administrativa, no âmbito da Concorrência 632/2009, violaram o art. 2º da Lei 9.784/1999 (princípios da razoabilidade e da eficiência) .
16. Em instrução derradeira (peça 139) , entretanto, alterou esse entendimento e propôs a aplicação da multa prevista no art. 58, inciso II, da Lei 8.443/1992 aos Srs. Pedro Carlos Hosken Vieira e Marco Aurélio Madureira da Silva. Segundo ressaltou, a letargia da Adesa na condução da Concorrência 632/2009 foi desmedida e as diversas prorrogações excepcionais e contratações emergenciais não poderiam ter ocorrido sem evidente omissão dos responsáveis máximos da entidade.
17. Registrou que, apesar de os gestores não terem sido os signatários dos contratos, tiveram participação no processo de contratação, anuindo com as contratações.
18. Ainda, que a demora na conclusão da Concorrência 632/2009 (iniciada em dezembro/2009 e definitivamente anulada em maio/2013) em razão do mandado de segurança impetrado por licitante não é justificativa suficiente, visto que o referido mandado de segurança foi impetrado somente em 2/3/2011, o que computa um lapso aproximado de quatorze meses, desde a deflagração do certame até a suspensão mediante mandado de segurança.
19. Assim, entendeu não ser razoável que o certame tenha se alongado por quatorze meses sem que houvesse sido concluído, sobretudo quando o objeto a ser contratado, apesar da alegação de ser altamente complexo, não possui características de contratação complexas que demandem a dilação desarrazoada do processo licitatório. Ressaltou, também, que, entre a recomendação da manutenção de sentença judicial pelo MPE/AM em 27/8/2012 e a anulação definitiva do certame (9/5/2013) , passou-se mais de seis meses. Concluiu, assim, ter havido inércia e morosidade da administração em agir, considerando que o certame já estava suspenso há quase 1 ano e 6 meses, desde 2/3/2011. 
20. As audiências dos responsáveis pela área jurídica da Adesa (Sr. Thiago Flores dos Santos, parecerista jurídico; Sra. Luciana Cristina Rodrigues, gerente em exercício da assessoria jurídica; e Sra. Andressa Veronique Pinto Gusmão de Oliveira, gerente da assessoria jurídica) , buscaram verificar se os motivos que deram causa à prorrogação excepcional do Contrato 1.743/2004 foram ancorados em pressupostos reais.
21. Isso porque a informação da Adesa no sentido de que a Concorrência 632/2009 estava em curso por ocasião do término do Contrato 1.743/2009, em 8/9/2009, não é coerente com a data de publicação do edital desse processo licitatório, de 31/12/2009 (quatro meses após a assinatura do 5º termo aditivo - TA) , além de inexistir evidências nos autos de que a fase interna daquele processo licitatório havia começado à época da assinatura do aludido TA.
22. Após análise das justificativas apresentadas, entretanto, ficou esclarecido que o início da fase interna da licitação ocorreu em 2/7/2009, portanto, antes do término do Contrato 1.743/2004, em 8/9/2009. Além disso, foi informado sobre a reestruturação ocorrida na empresa no primeiro semestre de 2008, com a incorporação da CEMA (entidade federal ligada ao meio ambiente) , o que alterou as configurações do poder de trabalho da gerência de assessoria jurídica e sobre as diversas alterações na chefia do setor jurídico, com o exercício da titularidade pela Sra. Andressa por apenas quatro meses (12/12/2008 a 14/4/2009) e pela Sra. Luciana, por apenas seis (15/4 a 13/10/2009) .
23. Desta forma, a unidade técnica, apesar de entender que houve certa letargia para o início da fase interna da licitação, apenas dois meses antes do término do Contrato 1.743/2004, considerou que os fatos acima mencionados podem ter fragilizado a capacidade de gerenciamento dos contratos no setor jurídico. Nestas condições, a Secex/AM, considerando os atenuantes acima e o fato de que inexistem indícios de dano ao erário, asseverou ser de rigor excessivo a apenação das responsáveis pela assessoria jurídica da Adesa no ano de 2009.
24. No que tange ao Sr. Thiago, ressaltou que não se pode atribuir-lhe elaboração de parecer com informações inverídicas, uma vez que ficou evidenciado que a fase interna da licitação já havia sido iniciada quando seu parecer foi elaborado, razão pela qual acatou suas justificativas e deixou de propor qualquer apenação ao referido senhor.
25. Acolho parcialmente o entendimento da unidade técnica, por entender, como a primeira instrução da unidade técnica, que seria rigor excessivo apenar os gestores máximos da entidade.
26. Da análise feita pela unidade técnica, verifico que ela rechaçou as justificativas dos ex-presidentes da Adesa em razão de dois pontos essencialmente. O primeiro, o fato de ter levado quatorze meses entre o início da licitação e sua paralisação por medida judicial, sem que tenha sido finalizada, o que caracterizou, segundo entendeu, uma dilação desarrazoada do processo licitatório. E segundo, a demora de mais de seis meses para que o Sr. Marco Aurélio tenha adotado medida para anulação da licitação tendo em vista que a recomendação do MPE/AM pela manutenção de sentença judicial foi em 27/8/2012 e a anulação só ocorreu em 9/5/2013.
27. De acordo com os documentos constantes dos autos (peça 96, p. 72) , entre a data do início efetivo da concorrência 623/2009, com a entrega da documentação pertinente pelos licitantes (19/2/2010) e a data de paralisação do certame por decisão judicial (2/3/2011) transcorreram, na verdade, cerca de doze meses e não os quatorze indicados pela unidade técnica.  
28. Quando o Sr. Pedro Vieira assumiu a Adesa, em 5/4/2010, a licitação já estava em curso há 1 mês e meio, encontrando-se na fase de apreciação dos documentos relativos à habilitação dos licitantes (licitação tipo técnica e preço, com a participação de 13 escritórios) . O resultado dessa fase, que culminou com a habilitação de um escritório e a inabilitação dos demais, foi comunicado aos licitantes em 25/6/2010.  
29. A partir daí foram interpostos vários recursos administrativos e realizadas diligências pela Adesa. Após análise final, houve a habilitação de mais dois escritórios e o resultado foi ratificado pela autoridade competente em 3/2/2011. Então foi marcada a sessão para abertura das propostas técnicas para 11/2/2011, o que, de fato, ocorreu. Entretanto, dois escritórios entraram com recursos contra a decisão relativa à fase de habilitação, em 9/2, 10/2 e 14/2/2011. Por não ter sido dado efeito suspensivo aos recursos e prosseguido com a fase de abertura de propostas técnicas, um dos escritórios entrou com mandado de segurança, que foi liminarmente concedido, e comunicado à CPL em 2/3/2011, do qual decorreu a paralisação da licitação.
30. Salvo melhor juízo, não vejo omissão do Sr. Pedro Carlos Hosken Vieira no caso, tampouco que outra conduta poderia ter tomado frente às circunstâncias que permearam a licitação. Como a licitação, em razão dos recursos, não estaria concluída até setembro/2010, data final da vigência do contrato em vigor, o aludido gestor celebrou o primeiro contrato emergencial em 8/9/2010, com vigência até 9/3/2011. Antes de terminar a vigência deste contrato emergencial, a licitação foi paralisada (2/3/2011) por decisão judicial, o que ocasionou a celebração do segundo contrato emergencial em 10/3/2011, com vigência até 10/9/2011. O Sr. Pedro deixou a presidência da Adesa em 1/6/2011.
31. Por sua vez, quando o Sr. Marco Aurélio Silva assumiu a presidência da Adesa, em 2/6/2011, a licitação já se encontrava suspensa por medida judicial o que ocasionou, ao término da vigência do último contrato emergencial firmado por seu antecessor (10/9/2011) , a terceira contratação emergencial (de 12/9/2011 a março/2012) e as seguintes.
32. O julgamento de mérito do mandado de segurança ocorreu em 4/8/2011, quando foi determinado à Adesa que atribuísse efeito suspensivo ao recurso da licitante e, após seu julgamento, prosseguisse com a licitação (peça 96, p.161) . Tal decisão foi embargada pela licitante, cuja decisão final ocorreu em 21/10/2011 no sentido, agora, da anulação da licitação (peça 97, p.66) . A Adesa recorreu desta decisão por duas vezes, em 12/12/2011 (peça 97, p.108) e em 8/2/2012, por entender que a anulação do certame naquele momento só acarretaria maiores prejuízos à entidade.
33. Como se viu, até que viesse o parecer do MPE/AM (27/8/2012) neste último recurso, no sentido da manutenção da anulação da licitação, que motivou, por fim, na decisão da Adesa de revogar a licitação (9/5/2013) , a referida entidade não ficou inerte, ingressando com todos os recursos disponíveis com vistas a reverter a decisão judicial. 
34. Ainda, a revogação do certame foi precedida de procedimentos formais que justificaram o lapso de tempo entre as datas retromencionadas: o processo para a revogação da licitação se iniciou em 10/12/2012, com solicitação de parecer da assessoria jurídica; em 16/01/2013, a CPL elaborou relatório de revogação, publicação no DOU da revogação em 17/01/2013; desistência na justiça de recurso contra a decisão que determinou a anulação da licitação em 25/2/2013; análise de recurso contra a revogação da licitação por licitante de 6/2/2013 (peça 95, p.51/2; peça 96, p. 62/65, 72/73/74/79/80; peça 97, p.274) .
35. Além de todo este contexto, outros fatos militam a favor dos responsáveis e que afastam, a meu sentir, a aplicação da penalidade proposta: realização de pesquisa de preço previamente às contratações emergenciais, ratificação das contratações emergenciais pela Diretoria Executiva da empresa, ausência de prejuízo à empresa, normativo da empresa que não definia como responsabilidade dos ex-gestores a condução da licitação e a assinatura dos contratos e o tempo de duração de dez meses que levou para fazer a licitação (Concorrência 114/2013) que sucedeu a licitação revogada (Concorrência 632/2009) , o que demonstra que, na ausência de interferências extraordinárias (inúmeros recursos administrativos e decisões judiciais) , o processo tramita em tempo razoável.
36. Nestas condições, não vislumbro conduta grave o suficiente dos referidos gestores que justifique a apenação sugerida pela unidade técnica nem a pertinência de expedir a ciência sugerida pela então Secex/AM.
III
Por fim, em relação à determinação mencionada no parágrafo segundo deste voto (verificar a compatibilidade da qualificação dos profissionais que estivessem atuando na prestação dos serviços do contrato OC 91.796/2014 com as exigências do edital da Concorrência 114/2013 e com aquelas declinadas na proposta da contratada) , a questão que a originou foi a constatação da atuação de advogados da filial do escritório em Manaus na execução do serviços contratados, cujos nomes não foram listados na proposta comercial.
A então Secex/AM registrou que, comparando os termos do projeto básico da licitação com as informações prestadas pela Adesa, existe escritório filial, na cidade de Manaus/AM, do escritório vencedor da licitação, com advogados e estrutura própria para a realização dos serviços advocatícios; que há a atuação desses advogados nos processos de interesse da Adesa, sob a coordenação de profissional da sede do escritório contratado, listado na proposta comercial, que fica em Belo Horizonte; que o escritório sede possui, em seu quadro, a quantidade mínima de dez advogados tecnicamente habilitados, que executam intelectualmente os serviços advocatícios contratados;  e que não houve substituição de qualquer advogado da proposta comercial apresentada na habilitação.
Desta forma, considerando este contexto, a referida unidade técnica ressaltou que o cerne da questão consistiria na avaliação da relevância da pontuação técnica (60%) , atribuída aos licitantes, em detrimento do preço (40%) , para os serviços advocatícios contratados pela Adesa, visto que grande parte dos trabalhos é realizado por advogados da filial, ainda que sob a orientação de profissional indicado na proposta do escritório, que "possuem ou não a mesma qualificação técnica" da proposta comercial, como asseverou a própria Adesa. Tal critério permitiu, na licitação realizada, a contratação de empresa que não ofertou o menor preço.
De toda forma, considerando a informação da Adesa de que existe execução contratual satisfatória e considerando que os valores dos serviços advocatícios estão dentro dos estabelecidos no mercado, entendeu aquela unidade técnica superada a questão. Mesmo porque, quanto ao tema, o Acórdão 532/2006-TCU-Plenário já determinou, no seu item 9.3.6, à empresa que "fundamente os processos das futuras licitações objetivando a contratação de serviços advocatícios com estudo adequado à demonstração da pertinência da prevalência da qualificação técnica em relação ao preço, considerando a natureza dos serviços a serem executados pelos contratados".
Comungo do entendimento da unidade técnica, especialmente porque a Adesa garantiu a conformidade da execução contratual, com o cumprimento de "todos os requisitos jurídicos e contratuais dispostos não só no edital, mas também no contrato dele decorrente, com a participação de todos os advogados especialistas indicados na planilha da proposta vencedora do certame e também de outros advogados de sua filial em Manaus" e as demandas de serviço sendo tratadas exclusivamente com os advogados especialistas da sede do escritório em Belo Horizonte/MG (peça 94) .
Além disso, a Adesa ressaltou que, em vista do Acórdão 532/2016-TCU-Plenário, o "Departamento Jurídico irá implementar medidas de controle e aprimoramento da gestão do contrato firmado com o Escritório Jurídico TOSTES & DE PAULA ADVOCACIA EMPRESARIAL, de modo a garantir o cumprimento das cláusulas contratuais, com a comprovação de que os advogados especialistas listados no certame estão em plena atuação". Desta forma, entendo sanada a questão.
 	Ante o exposto, VOTO para que o Tribunal de Contas da União aprove o acórdão que submeto a este Colegiado.
TCU, Sala das Sessões Ministro Luciano Brandão Alves de Souza, em 14 de agosto de 2019.
Ministro VITAL DO RÊGO 
Relator